ACORDAO-COMPLETO-2343296

ACÓRDÃO 3882/2019 ATA 20/2019 - SEGUNDA CÂMARA

VISTOS, relatados e discutidos estes autos de Embargos de Declaração interpostos pelo Sr. Duciomar Gomes da Costa contra o Acórdão 8044/2018-TCU-Segunda Câmara, que conheceu do Recurso de Reconsideração interposto pelo responsável para, no mérito, negar-lhes provimento;
ACORDAM os Ministros do Tribunal de Contas da União, reunidos em sessão da Segunda Câmara, ante as razões expostas pelo Relator, e com fundamento nos arts. 32, inciso II, e 34 da Lei 8.443/1992; c/c os arts. 277, inciso III, e 287 do Regimento Interno do TCU, em:
9.1. conhecer dos Embargos de Declaração opostos pelo Sr. Duciomar Gomes da Costa para, no mérito, conceder-lhe provimento parcial e alterar a redação do subitem 9.2 do Acórdão 8044/2018-TCU-Segunda Câmara, que passa a vigorar com o seguinte teor:
"[...] 9.2. fixar o prazo de 15 (quinze) dias, a contar da notificação, para que o Sr. Duciomar Gomes da Costa comprove, perante o Tribunal (art. 214, inciso III, alínea "a" do Regimento Interno) , o recolhimento da dívida a qual foi condenado, solidariamente, com a Sra. Cleide Mara Ferreira da Fonseca e o Sr. William Lola Mendes, aos cofres do Fundo Municipal de Saúde de Nacional de Belém-PA, atualizada monetariamente e acrescida dos juros de mora, calculados a partir das datas indicadas até a data do recolhimento, na forma prevista na legislação em vigor, abatendo-se na oportunidade, os valores já ressarcidos, conforme a seguir:
Sr. Duciomar Gomes da Costa e a Sra. Cleide Mara Ferreira da Fonseca,
	Valor Histórico (R$) 
	Data da ocorrência

	20.066,96 (D) 
	11/07/2005

	7.747,28 (D) 
	11/07/2005

	6.635,27 (D) 
	09/08/2005

	400.000,00 (D) 
	12/08/2005

Srs. Duciomar Gomes da Costa e William Lola Mendes
	Valor Histórico (R$) 
	Data da ocorrência

	1.632,96 (D) 
	29/08/2005

	7.389,38 (D) 
	29/08/2005

	200.000,00 (D) 
	13/09/2005

	8.320,33 (D) 
	05/10/2005

Parcelas ressarcidas aos cofres do Fundo Municipal de Saúde de Nacional de Belém-PA:
	Valor Histórico (R$) 
	Data da ocorrência

	1.209.720,00 (C) 
	22/08/2017

	240.233,58 (C) 
	23/08/2017

[...]"
9.2. dar conhecimento da deliberação ao recorrente e demais interessados.

Embargos de declaração interposto por Duciomar Gomes da Costa contra o Acórdão 8.044/2018-TCU-2ª Câmara.

Segunda Câmara

Prefeitura Municipal de Belém - PA.

3. Interessados/Responsáveis/Recorrentes:
3.1. Interessado: Fundo Nacional de Saúde - MS (CNPJ 00.530.493/0001-71).
3.2. Responsáveis: Cleide Mara Ferreira da Fonseca (CPF XXX.459.202-XX), Duciomar Gomes da Costa (CPF XXX.654.272-XX), William Lola Mendes (CPF XXX.034.102-XX).
3.3. Recorrente: Duciomar Gomes da Costa (CPF XXX.654.272-XX).

13.1. Ministros presentes: Augusto Nardes (na Presidência), Aroldo Cedraz (Relator) e Raimundo Carreiro.
13.2. Ministro-Substituto convocado: André Luís de Carvalho.

AROLDO CEDRAZ

Ministro Aroldo Cedraz.

Trata-se de Embargos de Declaração opostos pelo Sr. Duciomar Gomes da Costa (Peça 77) , contra o 8.044/2018 - TCU - 2ª Câmara, que conheceu do Recurso de Reconsideração interposto pelo responsável para, no mérito, negar-lhes provimento (Peça 65) .
2.	A deliberação recorrida, prolatada pela 2ª Câmara (Peça 9) , julgou irregulares as contas e condenou o embargante, solidariamente com outros responsáveis, a recolher ao Fundo Municipal de Saúde de Belém, no Estado do Pará, do TCU, os débitos apurados, nos valores de R$ 600.000,00 e R$ 51.792,18 (valores históricos) , decorrentes de parte de pagamento para a compra do Hospital Sírio Libanês, estabelecimento particular pertencente à Clínica Zoghbi, e do pagamento de despesas com consumo de água e de energia elétrica no mesmo hospital particular, respectivamente, recursos que deveriam ser aplicados em ações de saúde de atendimento ambulatorial e hospitalar de média e alta complexidade, aplicando-lhe, ainda, multa no valor de R$ 60.000,00.
3.	Transcrevo a seguir os argumentos apresentados pelo embargante:
 "[...] É de se esclarecer que os embargos ora interpostos, contemplarão as seguintes questões:
a) A não redução da multa aplicada;
b) Os valores que constam no Ofício 1955/2018-TCU-SECEX-PA, são maiores do que aqueles consignados na instrução da unidade técnica, no parecer do MP de Contas e no próprio voto que embasou o acórdão ora guerreado, bem como não cumpre a decisão emanada no item 9.2 desse acórdão, senão vejamos:
Na sessão de 04/10/11, foi prolatado o Acórdão 9153/2011-TCU-Segunda Câmara, onde restou consignado o que se segue: 
9.l.l. julgar as presentes contas irregulares;
9.1.2. condenar o Sr. Duciomar Gomes da Costa e a Sra. Cleide Mara Ferreira da Fonseca, solidariamente, ao pagamento das quantias a seguir discriminadas, com a fixação do prazo de quinze dias, a contar da notificação, para comprovar, perante o Tribunal (art. 214, inciso III, alínea "a" do Regimento Interno) , o recolhimento da dívida aos cofres do Fundo Nacional de Saúde, atualizadas monetariamente e acrescidas dos juros de mora, calculados a partir das datas indicadas até a data do recolhimento, na forma prevista na legislação em vigor;
	Valor Histórico (R$) 
	Data da ocorrência

	20.066,96
	11/07/2005

	7.747,28
	11/07/2005

	6.635,27
	09/08/2005

	400.000,00
	12/08/2005

9.1.3. condenar os Srs. Duciomar Gomes da Costa e William Lola Mendes, solidariamente, ao pagamento das quantias a seguir discriminadas, com a fixação do prazo de quinze dias, a contar da notificação, para comprovar, perante o Tribunal (art. 214, inciso III, alínea "a" do Regimento Interno) , o recolhimento da dívida aos cofres do Fundo Nacional de Saúde, atualizadas monetariamente e acrescidas dos juros de mora, calculados a partir das datas indicadas até a data do recolhimento, na forma prevista na legislação em vigor;
	Valor Histórico (R$) 
	Data da ocorrência

	1.632,96
	29/08/2005

	7.389,38
	29/08/2005

	200.000,00
	13/09/2005

	8.320,33
	05/10/2005

9.2. aplicar ao Srs. Duciomar Gomes da Costa e William Lola Mendes, bem como à Sra. Cleide Mora Ferreira da Fonseca, a multa prevista no art. 57 da Lei ns 8.443/1992, nos respectivos valores de R$ 60.000,00 (sessenta mil reais) , 20.000,00 (vinte mil reais) e 40.000,00 (quarenta mil reais) , fixando-lhes o prazo de 15 (quinze) dias, a contar da notificação, para comprovar, perante o Tribunal (art. 214, inciso III, alínea V, do Regimento Interno) , o recolhimento da dívida aos cofres do Tesouro Nacional, atualizada desde a data do presente Acórdão até a do efetivo pagamento, caso quitada após o vencimento, na forma da legislação em vigor;
Como bem se observa, no item 9.2, o Tribunal entendeu por aplicar ao jurisdicionado a multa prevista no art. 57 da Lei 8.443/1992 no valor de RS 60.000,00.
Preceitua esse artigo que: "Quando o responsável for Julgado em débito, poderá ainda o Tribunal aplicar-lhe multa de até cem por cento do valor atualizado do dano causado ao Erário."
Restou cristalino da aplicação dessa sanção que a multa atribuída naquela ocasião, foi com base em todos os valores constantes dos itens 9.1.2 e 9.1.3 do acórdão supracitado.
Ocorre, que o relatório e voto que embasaram o Acórdão 8.044/2018- TCU-2â Câmara, fazem menção expressa aos valores que:
a) foram devolvidos em 15/04/15, pela 7ª Vara Federal da Seção Judiciária do Pará, a quantia de R$ 3.230.920,00 para o Tesouro Municipal de Belém;
b) e do total acima transferido, foi depositado em agosto/17, a quantia de R$ 1.449.953,58 para o Fundo Municipal de Saúde, valores esses, originários da conta 700000-6 da Secretaria Municipal de Finanças.
Tanto isso é verdadeiro, que consta do acórdão ora embargado no item 9.2, a seguinte menção:
"9.2. abater do débito imputado ao recorrente, por ocasião da cobrança executiva, as parcelas a seguir discriminadas:
	DOCUMENTO
	CONTA CRÉDITO
	DATA
	VALOR (R$) 
	OBSERVAÇÃO

	Ordem de Credito
	265.558
	22.08.2017
	1.209.720,00
	----

	BBPAG
	1806 265.558.6
	23.08.2017
	240.233,58
	Rendimento

Contudo, o valor da multa aplicada no âmbito do Acórdão 9153/2011- TCU-22 Câmara, no valor de R$ 60.000, deveria ser reduzida proporcionalmente ao valor da redução ocorrida no débito atribuído à Duciomar Gomes da Costa.
Diante dos fatos trazidos à colação de V. Exa., e com todas as vênias, acreditamos estarmos diante de uma omissão, tudo em face que a multa explicitada no Acórdão 9153/2011-TCU-22 Câmara e mantida no aresto ora questionado, deveria ter experimentado uma redução compatível com aquela verificada no tocante ao valor do dano cobrado ao embargante.
Dando continuidade a esses aclaratórios, gostaríamos de fazermos remissão ao fato que consta da notificação contida no Ofício 1955/2018-TCU/SECEXPA, a determinação para recolhimento aos cofres da entidade credora solidariamente com os responsáveis indicados no anexo I do ofício, o valor atualizado até 14/11/18, na ordem de R$ 2.439.345,67.
Valor esse, que não foi sensibilizado pelos recolhimentos feitos pela Secretaria de Finanças do Município ao Fundo Municipal de Saúde na ordem de R$ 1.449.953,58, sendo R$ 1.209.720,00 em valores originais e R$ 240.233,58 a título de rendimentos, tudo isso confirmado através de diligência determinada pelo Ministro Relator, que faz parte integrante desses autos.
Recorrendo ao Parecer do MP de Contas, datado de 30/07/18, da lavra da Dra. Cristina Machado da Costa e Silva, mais uma vez nos deparamos no seu item 8, com o reconhecimento que os valores acima mencionados foram recolhidos à conta corrente 265.558-6 do Fundo Municipal de Saúde, tudo isso em agosto/17.
Assim, se reportou a Procuradora Geral:
"Dito isso, verifica-se que, em sede de diligencia realizada por determinação do Ministro-Relator, a Prefeitura Municipal de Belém/PA, juntou aos autos documentos que comprovam que a importância de R$ 1.449.953,58 (sendo R$ 1.209.720,00 em valores originais e R$ 240.233,58 a título de rendimentos) foi transferida da conta ns 700000-6, de titularidade da Secretaria Municipal de Finanças, para a conta especifica do Fundo Municipal de Saúde (ns 265.558-6) , em agosto de 2017."
Continuando, fazemos menção ainda ao item 16 do Parecer da Douta representante do Ministério Público, onde de forma incontroversa afasta os débitos de R$ 400.000,00 e RS 200.000,00 imputados aos responsáveis através do Acórdão 9153/2011-2- Câmara, tudo em face das devoluções que ocorreram tanto ao Tesouro Municipal através da devolução feita pela 7ª Vara Federal da Seção Judiciária do Pará em 15/04/15, no valor de RS 3.230.920,00, assim como no que toca ao valor devolvido ao Fundo Municipal de Saúde na ordem de RS 1.449.953,58.
Com vista a respaldar a nossa assertiva, reproduzimos o posicionamento contido no item 16: "Em face do exposto, entendemos que os débitos de R$ 400.000,00 e R$ 200.000,00 imputados aos responsáveis por meio do Acórdão 9153/2011-TCU-Segunda Câmara devem ser considerados elididos, não havendo que se falar em juros de mora ainda devidos por eles." Com o propósito de clarificar as razões que embasam o embargo ora manejado trazemos à colação de V. Exa., aquilo que foi retratado tanto no Acórdão 9153/2011-TCU-Segunda Câmara, como na notificação constante do Ofício 1955/2018, oriunda do Acórdão 8044/2Q18-TCU-2ª Câmara, senão vejamos:
	Acórdão 9153/2011-TCU-Segunda Câmara
	Ofício 1955/2018-TCU/Secex-PA

	Valor Histórico (R$) 
	Data da ocorrência
	Valor Histórico (R$) 
	Data da ocorrência

	20.066,96 
	11/07/2005
	20.066,96 
	11/07/2005

	7.747,28 
	11/07/2005
	7.747,28 
	11/07/2005

	 (*) 6.635,27 
	09/08/2005 
	 (*) 3.365,27
	09/08/2005

	400.000,00 
	12/08/2005
	400.000,00
	12/08/2005

	1.632,96 
	29/08/2005
	1.632,96
	29/08/2005

	7.389,38 
	29/08/2005 
	7.389,38
	29/08/2005

	200.00,00 
	13/09/2005
	200.000,00
	13/09/2005

	8.320,05 
	05/10/2005
	8.320,33
	05/10/2005

 (*) Único valor discrepante.
Por todo o exposto, o embargante requer seja dado provimento aos presentes Embargos de Declaração, sanando-se as omissões apontadas.
Comparando-se os dois quadros, verifica-se que eles são absolutamente iguais, não se observando nas contingências consignadas no ofício de notificação,/a exclusão dos valores de R$ 400.000,00 e RS 200.000,00 respectivamente, valores esse que foram regularmente devolvidos aos cofres do Fundo Municipal de Saúde como recomendado pela unidade técnica do Tribunal.
Ademais, no item 37, do voto do Ministro Relator, sua excelência assim se posicionou: "A/o caso concreto, os recursos devolvidos ao FMS de Belém-PA em 22 e 23/8/2017 (Ordem de Crédito 265.558-6, no valor de R$ 1.209.720,00, e BBPAG 1806 265.558-6, no valor de R$ 240.233,58 - rendimento) deverão ser abatidos do débito imputado ao recorrente, por ocasião da cobrança executivo" 
Determinação essa, que não foi observada no ofício de notificação endereçado ao ora defendente.
Por fim, gostaríamos de fazer alusão que essa Tomada de Contas como bem retratada em todas as instruções das unidades técnicas do Tribunal, decorreu de dois débitos, um de RS 600.000,00 debitados na conta do Fundo Municipal de Saúde, referente para parte da compra do Hospital Sírio Libanês (compra esta que não se concretizou) . Ficando desde já assentado que esse valor foi devidamente restituído ao Fundo Municipal de Saúde, não remanescendo, portanto, nenhuma importância a ser ressarcida.
O segundo na ordem de R$ 51.792,18 (valor histórico) referente a pagamento irregular de despesas correntes do Hospital Sírio Libanês, consumo de água e energia elétrica, com a utilização de recursos destinadas ao custeio de ações e serviços de saúde, quantia essa que foi impugnada pelo Tribunal, e é a única devida pelo jurisdicionado.
Mais uma vez, e com as vênias de estilo, entendemos que com base em todas as razões que acabam de ser expendidas, houve a ocorrência de omissão, retratada de forma inequívoca no ofício de notificação que deixou de cumprir determinação exarada no item 9.2 do Acórdão ora embargado.
Por todo o exposto, o embargante requer seja dado provimento aos presentes Embargos de Declaração, sanando-se as omissões apontadas. [...]".
É o Relatório.

8.1. Henryeth Muniz de Mello Fernandes (30487/OAB-GO), representando William Lola Mendes.  
8.2. Alvaro Figueiredo Maia de Mendonça Junior (14265/OAB-PE), representando Duciomar Gomes da Costa.

Procuradora-Geral Cristina Machado da Costa e Silva.

EMBARGOS DE DECLARAÇÃO. TOMADA DE CONTAS ESPECIAL. SISTEMA ÚNICO DE SAÚDE. TRANSFERÊNCIAS FUNDO A FUNDO. UTILIZAÇÃO DOS RECURSOS COM DESVIOS DE FINALIDADE. CONTAS IRREGULARES. DÉBITO. MULTA. RECURSO DE RECONSIDERAÇÃO. CONHECIMENTO. DOCUMENTOS NOVOS. IMPROCEDÊNCIA DOS ARGUMENTOS DIRECIONADOS À DESCONSTITUIÇÃO DO DÉBITO. NÃO PROVIMENTO. ABATER DO DÉBITO PARCELAS JÁ RESTITUÍDAS AO FUNDO MUNICIPAL DE SAÚDE. RETIFICAÇÃO, POR INEXATIDÃO MATERIAL, COM FUNDAMENTO NO ENUNCIADO 145 DA SÚMULA DE JURISPRUDÊNCIA PREDOMINANTE DO TRIBUNAL, DOS SUBITENS 9.1.2 E 9.1.3 DO ACÓRDÃO 9.153/2011-TCU-2ª CÂMARA. CIÊNCIA.CONHECIMETO DOS EMBARGOS. PROVIMENTO PARCIAL. ALTERAÇÃO DA REDAÇÃO DO SUBITEM ITEM 9.2 DO ACÓRDÃO EMBARGADO, FAZENDO CONSTAR OS VALORES REFERENTES A PARCELAS DO DÉBITO RECOLHIDAS AO FUNDO MUNICIPAL DE SAÚDE DE BELÉM-PA. INCLUIR O SUBITEM 9.3 E ALTERAR A NUMERAÇÃO DOS DEMAIS SUBITENS. COMUNICAÇÕES.

TOMADA DE CONTAS ESPECIAL (TCE)

Secretaria de Recursos (Serur); Secretaria de Controle Externo de Tomada de Contas Especial (SecexTCE).

Apreciam-se nesta oportunidade Embargos de Declaração opostos pelo Sr. Duciomar Gomes da Costa (Peça 77) , contra o Acórdão 8044/2018-TCU-Segunda Câmara, que conheceu do Recurso de Reconsideração interposto pelo responsável para, no mérito, negar-lhe provimento (Peça 65) .
2.	Os Embargos devem ser conhecidos, porquanto atendidos os requisitos gerais dos recursos (art. 34, § 1º, da Lei 8.443/1992) , observando-se a tempestividade, a legitimidade do embargante, o interesse em recorrer e a adequação do documento, além de objetivar o feito em corrigir omissões do Acórdão recorrido, enquadrando-se nas hipóteses do caput do artigo mencionado.
3.	O Recurso de Reconsideração foi interposto pelo Sr. Duciomar Gomes Costa, contra o Acórdão 9.153/2011, prolatado pela 2ª Câmara do TCU (Peça 9) , que julgou irregulares suas contas, condenando-o solidariamente com outros responsáveis em débito, bem como aplicou-lhe multa proporcional aos prejuízos causados, em razão das irregularidades constatadas na aplicação dos recursos do Sistema Único de Saúde (SUS) , transferidos fundo a fundo pela União ao Município de Belém/PA.
4.	Os débitos apurados, nos valores de R$ 600.000,00 e R$ 51.792,18 (valores históricos) , foram decorrentes de parte de pagamento para a compra do Hospital Sírio Libanês, estabelecimento particular pertencente à Clínica Zoghbi, e do pagamento de despesas com consumo de água e de energia elétrica no mesmo hospital particular, respectivamente, recursos que deveriam ser aplicados em ações de saúde de atendimento ambulatorial e hospitalar de média e alta complexidade.
5.	Na mesma deliberação esta Corte de Contas aplicou ao responsável multa no valor de R$ 60.000,00, com fundamento no art. 57, da Lei 8.443/11192.
6.	No que tange ao mérito, observo que o embargante alega haver omissão na deliberação embargada pelos seguintes fatos:
	a) não ter havido redução da multa, embora, no seu entendimento, tenha havido redução do débito;
	b) que os valores que constam no ofício de notificação 1.955/2018-TCU-Secex-PA são maiores do que aqueles consignados na instrução da unidade técnica, no parecer do MP de Contas e no próprio voto que embasou o acórdão guerreado;
	c) existência de valor discrepante no Ofício 1.955/2018-TCU-Secex-PA, em relação ao que foi deliberado no Acórdão 9.153/2011, o valor lançado no Ofício é R$ 3.365,27 e no aludido Acórdão consta R$ 6.635,27;
	c) não houve cumprimento da decisão emanada no item 9.2 do acórdão embargado;
	d) no item 37, do Voto do Ministro Relator, constou que os recursos devolvidos ao FMS de Belém-PA em 22 e 23/8/2017 (Ordem de Crédito 265.558-6, no valor de R$ 1.209.720,00, e BBPAG 1806 265.558-6, no valor de R$ 240.233,58 - rendimento) deveriam ser abatidos do débito imputado ao recorrente, por ocasião da cobrança executiva e que essa determinação não foi observada no ofício de notificação endereçado ao ora defendente.
7.	Para melhor deslinde da questão, entendo necessário esclarecer que durante a instrução dos recursos foram apresentadas petições pelo recorrente, a título de novas razões de defesa, objeto de sucessivos pronunciamentos da Secretaria de Recursos e do representante do Ministério Público junto a este Tribunal (MPTCU) , que acabaram por revelar que os recursos que saíram da conta do Fundo Municipal de Saúde de Belém-PA, para a aquisição do nosocômio privado, foram tornados indisponíveis por decisão liminar da 5ª Vara Federal da Seção Judiciária do Estado do Pará, proferida em sede de ação civil pública nos autos do processo 2005.39.00.007049-3.
8.	Foi verificado, ainda, que tal valor foi, posteriormente, bloqueado pelo Juízo da 7ª Vara Federal da Seção Judiciária do Estado do Pará, em conta vinculada à ação de execução fiscal (processo 2004.39.00.004687-1) ajuizada contra a Clínica Zoghbi Ltda. e seus sócios, sendo que a certidão acostada aos autos atesta que os valores bloqueados foram levantados, em 15/4/2015, em favor do Tesouro Municipal de Belém-PA, na quantia de R$ 3.230.920,00, depositados na conta judicial 2338.280.510103-9, em cumprimento à decisão daquele Juízo.
9.	Cumpre anotar que o montante de R$ 3.230.920,00 refere-se aos valores atualizados dos depósitos originais na conta judicial dos valores de R$ 1.000.000,00 (em 8/8/2005) , R$ 400.000,00 (em 16/8/2005) e R$ 200.000,00 (em 13/9/2005) , sendo que apenas esses dois últimos provenientes dos repasses federais objeto desta TCE. Dadas as distintas datas de referência de cada parcela, a título de verificação expedita, a unidade técnica aplicou a proporção dos recursos federais do SUS no montante original (R$ 600 mil/R$ 1.600 mil = 37,5%) , chegando à quantia de R$ 1.211.595,00, muito próxima aos R$ 1.209.720,00 transferidos da conta do tesouro municipal para a conta do Fundo Municipal de Saúde em agosto de 2017, juntamente com rendimentos de R$ 240.233,58.
10.	Em vista dessas informações e diante das considerações apresentadas pela Subprocuradora-Geral Cristina Machado da Costa e Silva, quando o processo encontrava-se na pauta para julgamento na Sessão de 13/6/2017, determinei a restituição dos autos à então Secretaria de Controle Externo no Estado do Pará (Secex-PA) para que promovesse diligência à Prefeitura Municipal de Belém-PA, a fim de que informasse a este Tribunal se a importância de R$ 600.000,00 liberada pela Justiça Federal da conta judicial nº 2338.280.510103-9, em favor do tesouro municipal, já fora devolvida ao Fundo Municipal de Saúde, devidamente atualizada por índice oficial adotado pelo ente transferidor, encaminhando cópia da comprovação da operação ao Tribunal.
11.	Determinei, ainda, que, após a juntada aos autos da informação solicitada, o processo fosse restituído ao meu Gabinete, via MPTCU, para colher as considerações da Eminente Procuradora-Geral.
12.	Em sede da diligência realizada pela Secex-PA, a Prefeitura Municipal de Belém - PA juntou aos autos documentos que comprovam que a importância de R$ 1.449.953,58 (sendo R$ 1.209.720,00 em valores originais e R$ 240.233,58 a título de rendimentos) foi transferida da conta 700000-6, de titularidade da Secretaria Municipal de Finanças, para a conta específica do Fundo Municipal de Saúde (265.558-6) , em agosto de 2017 (Peça 61) .
13.	As novas informações foram analisadas pelo Gabinete da Procuradora-Geral, nos termos da Peça 64, onde concluiu que os débitos de R$ 400.000,00 e R$ 200.000,00 imputados aos responsáveis por meio do Acórdão 9.153/2011-2.ª Câmara deveriam ser considerados elididos, não havendo que se falar em juros de mora ainda devidos por eles. Entendeu, ainda, que a não concretização desse dano, in casu, não tem o condão de afastar as demais irregularidades apontadas, as quais reputa altamente reprováveis, em linha com o entendimento do juízo a quo e, ainda, que não vislumbra fundamento para considerar regulares os pagamentos de despesas com água e energia elétrica do hospital, pois não há prova nos autos de que tais despesas tenham resultado em algum benefício à coletividade. A seu ver, o ex-prefeito assumiu a responsabilidade pessoal por honrar as obrigações financeiras do hospital ao ocupá-lo antes do fim do processo de transferência formal da propriedade e de suas instalações.
14.	Sugeriu por fim, encaminhamento diferente dos propostos pela Serur e pelo membro do Parquet, que oficiou inicialmente nos autos, no sentido de que seja conhecido e provido parcialmente o Recurso de Reconsideração interposto pelo Senhor Duciomar Gomes Costa, aproveitando-se aos demais responsáveis, para afastar os débitos originais de R$ 400.000,00 e R$ 200.000,00 e reduzir as multas individuais aplicadas, mantendo-se inalterados os demais termos do Acórdão 9.153/2011-TCU-2.ª Câmara.
15.	Entretanto, em minha manifestação nos autos, não acolhi o posicionamento da representante do Ministério Público junto ao TCU, nos pareceres de Peças 46 e 64, e acolhi integralmente a proposição da unidade técnica, pelos fundamentos que ora reproduzo do Voto condutor da deliberação ora embargada:
"[...] 20.	Inicialmente, devo registrar que a TCE foi instaurada pelo Fundo Nacional de Saúde em decorrência de achados de auditoria verificados pelo Departamento de Auditoria do SUS (Denasus) , consistente na aplicação dos recursos transferidos fundo a fundo ao Município de Belém-PA, destinados às ações relativas ao atendimento ambulatorial e hospitalar de média e alta complexidade, internações hospitalares e atenção básica à saúde (blocos MAC, AIH e PAB Fixo) , na aquisição de um nosocômio e no pagamento de despesas correntes deste equpamento, no montante de R$ 651.972,18.
21.	Em toda a tramitação no órgão repassador, o recorrente não apresentou elementos capazes de afastar a sua culpabilidade. Já, no âmbito deste Tribunal, regularmente citados em virtude dos fatos inquinados, o Sr. Duciomar Gomes da Costa, ex-Prefeito, não compareceu aos autos e, nessas circunstâncias, de acordo com o art. 12, § 3º, da Lei 8.443/1992, restou caracterizada a sua revelia, dando-se prosseguimento ao feito em obediência ao que dispõe o aludido dispositivo legal. Dessa forma, não houve qualquer inadequação na sua condenação.
22.	A lesão ao FMS ocorreu durante o exercício de 2005, por irregular ato de gestão do recorrente. Depreendo que as razões recursais não afastam sua responsabilidade. A finalidade precípua para a qual estavam destinados os valores não foi cumprida e ainda está pendente de execução, uma vez que os recursos só retornaram aos cofres do Fundo Municipal de Saúde em agosto de 2017. O fato é que os munícipes foram privados por esse longo período das ações de saúde de atendimento ambulatorial e hospitalar de média e alta complexidade que os recursos desviados poderiam proporcionar, prejuízo este impossível de ser reparado.
23.	A arguição de bloqueio judicial da importância e posterior liberação, como bem orientou a unidade técnica especializada, deve ser objeto de verificação na cobrança executiva, momento em que será apurado se valores ressarcidos ocorreram na forma disposta no acórdão condenatório.
24. Nesse particular, discordo do entendimento defendido pelo MPTCU, de que, no tocante a essa irregularidade, os autos careceriam dos pressupostos para constituição de processo do tipo Tomada de Contas Especial em razão de o risco ao Fundo Municipal de Saúde encontrar-se bastante mitigado pela medida acautelatória de indisponibilidade dos bens determinada pela Justiça Federal. A situação fática mostrou que os recursos só retornaram ao Fundo em agosto de 2017, 12 anos após ter sido desviado, e após longa tramitação processual, tanto no âmbito administrativo quanto no judicial.
25.	Por outro lado, esclareço que, a partir do momento em que a Tomada de Contas Especial é encaminhada a este Tribunal, passa a tramitar sob jurisdição que é própria e independente da instância judicial e administrativa. Portanto, qualquer ação visando à reparação naquelas instâncias não obriga o TCU, principalmente se houver diferença constatada entre o que fora recolhido e o quantum apurado na Tomada de Contas Especial. Imprescindível, portanto, que a comprovação do recolhimento trazida aos autos passe por aferição de que o valor é suficiente para quitação do débito, nos termos estipulados no acórdão condenatório. (grifos acrescidos) 
26.	Por outro lado, também, o art. 218, §§ 1º e 2º, do Regimento Interno do TCU apregoa que, provado o pagamento integral, o Tribunal expedirá quitação do débito ou da multa ao responsável, desde que o processo não tenha sido remetido para cobrança judicial e, ainda, que o pagamento integral do débito ou da multa não importa em modificação do julgamento quanto à irregularidade das contas e caso já tenha sido encaminhada a documentação para cobrança executiva, a comunicação do pagamento da dívida será enviada ao órgão executor.
27.	Cabe lembrar que nenhuma ação visando à reparação dos cofres municipais surgiram por iniciativa do recorrente, que poderia tê-lo providenciado por outros meios. (grifos acrescidos) 
28.	No que tange ao débito de R$ 51.792,18, originário de pagamento de despesas com consumo de água e de energia elétrica, o Ministério Público junto a este Tribunal na Peça 46 apresenta propostas sucessivas em relação a este débito. Inicialmente, defende que embora os recursos do SUS não tenham sido aplicados nas ações específicas a que se destinavam, foram utilizados para manter a regular operação de nosocômio então imprescindível para o atendimento da saúde da população, o que caracterizaria desvio de objeto, caso em que a jurisprudência da Casa é no sentido do julgamento pela ressalva das contas. Assim, na presente situação caberia na espécie conhecer e prover o recurso apresentado pelo Sr. Duciomar Gomes da Costa, de modo a excluir o débito e julgar as contas regulares com ressalva. E, ainda, caso seja provido o recurso, por se fundamentar em circunstância objetiva, defende o Parquet que deverá ser aproveitado aos demais responsáveis solidários, por força do disposto no art. 161 do RITCU.
29.	Caso não acolhida a tese, pugna a título argumentativo e como proposta alternativa, que mesmo que se vislumbre reprovabilidade da conduta dos responsáveis no que se refere ao pagamento de despesas correntes do hospital, ainda assim, não haveria que se falar em débito e em julgamento de contas pela irregularidade. Estar-se-ia diante, portanto, não de mero desvio de objeto, mas de desvio de finalidade, situação em que os responsáveis são apenados com a multa prevista no art. 58 da Lei 8.443/1992 e o ente federado beneficiário dos recursos irregularmente aplicados em seu benefício é condenado a ressarcir o dano.
30.	O MPTCU entende que o Município de Belém se beneficiou com o pagamento das despesas que a ele cabia honrar, e para as quais foi destinado o valor histórico de R$ 51.792,18, entre os meses de agosto e outubro de 2005. Assim, a rigor, caberia promover a citação do município para pagamento desse montante de débito. Todavia, como já transcorreram mais de dez anos dos fatos, defende incidir na hipótese o disposto no art. 6º, inciso II, da IN-TCU nº 71/2012, não cabendo mais a constituição de tomada de contas especial em face do ente federado.
31.	Mais uma vez manifesto a minha concordância com a proposta da Serur e, nesse particular, também com a manifestação da procuradora-Geral Cristina Machado da Costa e Silva. 
32.	O Relatório condutor da deliberação recorrida sumariza a transação de compra e venda entre o município de Belém/PA e um ente privado, tendo por objeto um bem imóvel, o Hospital Sírio Libanês, realizada sem as cautelas inerentes às negociações da espécie por parte do adquirente, no caso o ente federado, a qual, ao final, restou frustrada em decorrência de decisão prolatada pela 5ª Vara da Justiça Federal.
33.	Além das irregularidades apresentadas, em essência, no aludido relatório, há a informação de que até a propriedade do bem era dada como incerta, pois o mesmo fora objeto de penhora em ação de execução movida pela União contra a Clínica Zoghby Ltda., pretensa proprietária do bem transacionado.  Há ainda notícia de outra penhora do sobredito bem em processo de execução fiscal de IPTU, em curso na 4ª Vara da Fazenda de Belém.
34. 	Cabe relembrar que, nessa negociação, foram utilizados recursos federais transferidos para fazer frente a ações no âmbito do Sistema Único de Saúde que não tinham por destinação qualquer espécie de inversão financeira, mas sim o custeio de despesas diretamente relacionadas ao atendimento da população e que nessa situação, nem mesmo o município obteve qualquer vantagem com os dispêndios realizados, haja vista que não foi concretizada a incorporação patrimonial.
35. 	No meu entender, não há como ser considerado desvio de objeto ou mesmo de finalidade pagamento de despesas referentes ao fornecimento de energia elétrica e água ao hospital privado envolvido na negociação frustrada com os mencionados recursos do SUS. (grifos acrescidos) 
34.	Por fim, não vislumbrei nos autos comprovação de que o hospital adquirido tenha prestado atendimento pelo SUS à população do Município de Belém naquele período.
36.	Não há dúvidas quanto à irregularidade perpetrada pelo recorrente na aplicação dos recursos pertencentes ao FMS de Belém - PA. Ressalte-se que o fato de o negócio jurídico não ter se concretizado em nada elide sua responsabilidade e o ônus de ressarcir o prejuízo a que deu causa. (grifos acrescidos) 
37.	No caso concreto, os recursos devolvidos ao FMS de Belém - PA em 22 e 23/8/2017 (Ordem de Crédito 265.558-6, no valor de R$ 1.209.720,00, e BBPAG 1806 265.558.6, no valor de R$ 240.233,58 - rendimento) deverão ser abatidos do débito imputado ao recorrente, por ocasião da cobrança executiva. (grifos acrescidos)  [...]".
16.	Pelos elementos que apresentei nos itens precedentes, depreendo não haver qualquer omissão no que tange à manutenção do valor da multa aplicada ao Sr. Duciomar Gomes da Costa. O abatimento da multa não ocorreu porque, na verdade, não houve redução do débito imputado ao recorrente por ocasião da deliberação a quo. O que houve na fase recursal foi o reconhecimento de que valores foram restituídos ao Fundo Municipal de Saúde de Belém, em data posterior à condenação do recorrente em sede de Tomada de Contas Especial, cujos fundamentos da condenação não foram afastados no Recurso de Reconsideração, sendo que o ressarcimento não ocorreu por ação do responsável condenando em débito.
17.	No que tange aos valores que constam no ofício de notificação 1.955/2018-TCU-Secex-PA, questionados pelo embargante que alega serem maiores do que aqueles consignados na instrução da unidade técnica, no parecer do MP de Contas e no próprio Voto que embasou o Acórdão guerreado, na verdade tal fato não ocorreu. Depreendo que a única falha que observei no ofício foi que não registrou os valores já ressarcidos como crédito a ser abatido do montante do débito. Tal deficiência da redação do Ofício pode ter sido induzida pela forma como foi redigido o subitem embargado do Acórdão
18.	Assim, para melhor clareza da notificação, entendo ser necessário dar nova redação para o subitem 9.2 do Acórdão 8044/2018-TCU-Segunda Câmara, para fazer constar as parcelas já recolhidas e que devem ser abatidas do débito imputado ao embargante, caso haja o recolhimento no novo prazo de 15 dias fixado, a contar da notificação da deliberação de apreciação dos presentes Embargos de Declaração, para comprovar, perante o Tribunal (art. 214, inciso 111, alínea a do Regimento Interno) , o recolhimento da dívida aos cofres do Fundo Municipal de Saúde, atualizadas monetariamente e acrescidas dos juros de mora, calculados a partir das datas indicadas até a data do recolhimento, na forma prevista na legislação em vigor.
19.	A simulação dos lançamentos realizados por meu gabinete no sistema débito, no dia 4/6/2019, revelou que, mesmo com o recolhimento dos valores que estavam bloqueados pelo Juízo da 7ª Vara Federal da Seção Judiciária do Estado do Pará, em conta vinculada à ação de execução fiscal (processo 2004.39.00.004687-1) ajuizada contra a Clínica Zoghbi Ltda. e seus sócios, depositados inicialmente em favor do Tesouro Municipal de Belém-PA e, posteriormente, na parcela que dizia respeito aos recursos transferidos pelos SUS, ao Fundo Municipal de Saúde de Belém-PA, ainda remanesce saldo em favor do Fundo de aproximadamente R$ 960.000,00.
20.	Quanto à discrepância existente entre o valor constante no Ofício 1.955/2018-TCU-Secex-PA (R$ 3.365,27) e o que foi deliberado no Acórdão, depreendo ter havido erro material no lançamento na aludida comunicação. Compulsando os autos, observo que o correto é a quantia que consta no Acórdão, ou seja R$ 6.635,27, que foi oriunda do pagamento de despesas correntes referente ao fornecimento de energia elétrica no mês de julho/2005, com recursos destinados ao custeio de ações e serviços de saúde de origem MAC+AIH e PAB Fixo, contrariando o disposto na Lei 4.320/1964, art. 12, §5° inciso II, e na Portaria / MS 3.925/1998, art. 3°, §§ 1° e 2°, correspondente ao período anterior à aquisição do imóvel. 
21.	Tal valor deve ser ajustado no novo ofício de notificação a ser enviado ao recorrente.
22.	Com essas considerações, entendo que os Embargos de Declaração opostos pelos Sr. Duciomar Gomes da Costa devem ser conhecidos e, no mérito, parcialmente providos para alterar a redação do subitem item 9.2 do Acórdão da Deliberação embargada para fazer constar, como crédito, os valores referentes a parcelas do débito retido judicialmente e já devolvidas ao Fundo Municipal de Saúde de Belém-PA.
23.	No que tange à cobrança executiva, é certo que, caso não haja o recolhimento do débito no novo prazo fixado, o encontro de contas ocorrerá no âmbito da referida ação de cobrança.
Ante o exposto, VOTO por que esta Corte adote o Acórdão que ora submeto à apreciação Da Segunda Câmara.
TCU, Sala das Sessões Ministro Luciano Brandão Alves de Souza, em 4 de junho de 2019.
AROLDO CEDRAZ 
Relator